【裁判字號】    94,簡上,124
【裁判日期】    950112
【裁判案由】    竊佔
【裁判全文】
臺灣桃園地方法院刑事判決             94年度簡上字第124號
上  訴  人  臺灣桃園地方法院檢察署檢察官
被      告  乙○○
上列上訴人因竊佔等案件，不服本院簡易庭第94年度壢簡字第26
9 號第一審判決 (起訴案號：台灣桃園地方法院檢察署92年度偵
字第187 號)提起上訴，本院判決如下：
    主  文
上訴駁回。
    事  實
一、緣桃園縣中壢市○○段興南小段207 之60地號土地及其上門
    牌桃園縣中壢市○○路○ 段117 號12樓及12樓之1 建物（建
    號為4113、4114號）所有權均屬於乙○○（原名曾繁源）所
    有，且為乙○○所佔有使用中。嗣乙○○因無力清償積欠新
    竹國際商業銀行股份有限公司（下稱新竹國際商業銀行）債
    務，致前開建物經法院查封拍賣，為新竹國際商業銀行於88
    年5 月間經強制執行程序承受取得，並於89年6 月8 日經法
    院點交，將該建物換鎖而佔有。因前開建物其上有加蓋第13
    層樓為未經保存登記之建物，亦屬於乙○○所有，且與前開
    建物有內梯相通，乙○○明知該建物已為他人所有，未經建
    物所有權人同意不得擅自佔有使用，竟意圖為自己不法之利
    益，基於竊佔之故意，於89年6 月8 日點交後某日，自13樓
    內梯進入前開建物，且因前開建物於法院點交後即換鎖，乙
    ○○竟更換門鎖，以此方式竊佔，阻止新竹國際商業銀行之
    人員進入該建物。嗣於同年某日，新竹國際商業銀行法務人
    員甲○○前往前開建物，無法開啟門鎖，始發現上情而查獲
    。
二、案經被害人新竹國際商業銀行訴請臺灣桃園地方法院檢察署
    檢察官聲請以簡易判決處刑。
    理  由
一、按證人、鑑定人依法應具結而未具結者，其證言或鑑定意見
    ，不得作為證據，刑事訴訟法第158 條之3 定有明文。而同
    法第159 條之1 第2 項雖規定，被告以外之人於偵查中向檢
    察官所為之陳述，除顯有不可信之情況者外，得為證據。惟
    該被告以外之人（含共同被告、共犯、被害人、證人等），
    於偵查中向檢察官所為之陳述，性質上仍屬傳聞證據（即審
    判外之陳述），然因檢察官依法有訊問被告、證人及鑑定人
    之權，證人、鑑定人且須「具結」，而檢察官向被告以外之
    人所取得之陳述，原則上均能遵守法律規定，不致違法取供
    ，其可信性極高，為兼顧理論與實務，因而規定除顯有不可
    信之情況者外，得為證據（參考刑事訴訟法第159 條之1 立
    法理由）。但被告以外之人於偵查中向檢察官所為之陳述，
    仍應依法具結，始有證據能力。且被告之同意僅具有處分其
    反對詰問權之權限，並不能因而取代證人依法應具結擔保其
    證言真實性以確保國家刑罰權之適正行使之作用，是證人依
    法應具結而未經具結，亦不因當事人於審判程序同意（或未
    聲明異議而視為同意）作為證據，而得採為證據。本件告訴
    人代理人湯國杰、林建良雖係偵查中申告犯罪事實而要求訴
    追之人，若以其等所陳親身經歷之被害經過，作為認定犯罪
    事實之依據時，乃居於證人之地位，亦即其證據方法為證人
    ，必須踐行有關證人之證據調查程序，惟依卷內資料，林建
    良、湯國杰在檢察官偵查中雖曾指訴上訴人竊佔之事實，但
    此部分陳述，並未依法具結，依刑事訴訟法第158條之3規定
    ，不得作為證據，合先敘明。
二、訊據被告乙○○固承認於點交後仍於前開建物內居住佔用，
    且有更換門鎖之事實，惟矢口否認有何竊佔之犯行，於偵查
    中辯稱：點交同時談該建物之買賣，是銀行的人幫伊開門讓
    伊繼續住，後來91年8 、9 月間遭小偷，門鎖被破壞掉，伊
    才自己換鎖；於偵查中嗣辯稱：是因銀行的人未要求伊搬走
    ，門也沒有自外上鎖，伊就繼續住；於本院審理時辯稱：門
    鎖的三段鎖並未鎖上，鎖只要拉一下子就可以開了，是銀行
    的人同意伊繼續住，伊並非竊佔他人建物云云（見92年度偵
    續字第187 號第46、119 、138 頁，本案卷第116 頁）。
三、經查：
  (一)上揭事實，業據證人甲○○於本院交互詰問時證述綦詳（見
    本院卷第110 至116 頁），而新竹國際商業銀行取得前開建
    物所有權並經點交，有本院88年5 月4 日桃院華民執7 字第
    21 號 不動產權利移轉證明書影本1 張附卷（見92年度偵字
    第949 號偵查卷第4 頁）可稽，並經核閱本院民事執行處86
    年度民執字第21號案卷核認無訛。
  (二)而前開建物於89年6 月8 日經本院執行處點交予告訴人新竹
    國際商業銀行後，已由在場代表告訴人執行點交之甲○○當
    場更換門鎖，屋內被告原有動產則拍照列冊，限期7 日內取
    回，並強制驅離被告一情，已據證人甲○○於本院審理時經
    交互詰問具結證述：點交當時法院有將執行標的交由我們接
    管，我們馬上換鎖，屋內的動產予以照相造冊，請被告在一
    定期限內領回，點交後被告就已經被強制離開現場等語明確
    （見本院卷第111 至114 頁），且有門鎖收據1 紙、現場照
    片2 幀在卷足稽（見92年度偵續字第187 號第24、57頁），
    此經核與前開執行案卷89年6 月8 日執行筆錄所載：經買受
    人導往現場，債務人在場，本件會同管區警員、鎖匠執行，
    4113、4114號建物部分（即前開建物）當場點交予買受人收
    受，建物內之遺留物由雙方會同造冊送院交辦，遺留物命在
    場人即債務人及第三人曾繁欽應於7 日內向債權人取回，
    本件解除債務人及第三人之占有，當場點交予買受人，並准
    由其換鎖接管（同上偵卷第15至23頁）等情相符，足認前開
    建物確由法院實質點交予告訴人，並同時解除被告之佔有。
    而被告既係在場執行點交之債務人，又在執行筆錄上簽名加
    以確認（同上偵卷第15頁背面），其對於上開點交之事實，
    自難諉為不知，被告主觀上對於前開建物已由告訴人取得佔
    有之事實已有認識，亦屬無疑。
 (三) 被告於點交後不久，即未經所有權人之同意，而自13樓內梯
    擅自進入前開建物，並更換門鎖而竊佔前開建物之事實，業
    據證人甲○○於本院審理時交互詰問具結證述：點交後我有
    自己去1 次，用鑰匙沒有辦法開門，因為13樓和12樓相通，
    我想應該是被告進入使用等語明確（見本院卷第114 、115
    頁）。其中，被告點交後如何佔有前開建物居住使用之事實
    ，亦核與證人即被告之弟曾繁欽於偵查中具結證述：被告點
    交後也住在該屋等語（同上偵卷第120 頁）相符，復為被告
    所坦認點交後繼續住在那邊等情無訛（見本院卷第116 頁）
    。而本院細酌上開現場照片內容（同上偵查卷第57頁），點
    交後之大門已呈關閉，且大門開啟處被封條覆蓋彌封，已明
    示不欲他人隨意開啟。再衡之證人甲○○亦證稱稱：我們一
    定會上鎖，不然我們沒有必要花7 千元買這麼貴的鎖（見本
    院卷第116 頁）等情觀之，足徵前開建物所有權人並未同意
    被告進入佔用，至為明確。
 (四) 被告雖辯稱銀行的人點交時有同意伊繼續住云云，然依前開
    執行筆錄所載限期被告於7 日內取回自己動產一節觀之，已
    明示被告必須遷出，被告當明知不可能同意其繼續居住於內
    ，其所辯已顯失其據。而被告辯稱並不是故意要換鎖，是因
    為12樓遭小偷才換鎖云云，然經本院向桃園縣政府中壢分局
    函查結果，前開建物並無遭竊報案之紀錄，有卷附桃園縣政
    府警察局中壢分局94年10月13日中警分刑字第0947036262號
    函及所附戶籍資料、電腦報案系統查詢單各1 份在卷可稽（
    見本院卷第99至102 頁），而一般人於隔鄰房屋若有遭竊，
    當應通知屋主前來處理，豈有隱瞞屋主而更換他人門鎖之理
    。況且，以被告所稱遭竊之時間係在點交1、2年後，與證人
    甲○○所述發現門鎖於點交後不久即遭更換之事實亦不符，
    是縱有遭竊情形，亦足認被告於遭竊之前早已更換門鎖，其
    換鎖之舉與遭竊並無關涉，則被告上開不是故意要換鎖，沒
    有竊佔故意之辯解，均非可採。至被告辯稱門鎖3段鎖沒有
    鎖好，自內一拉就開了云云，然按依一般人之生活經驗可知
    ，門鎖若設有3段門鎖之結構而依序加以轉動鎖上，則門內
    之人亦無法開啟外出，必須由門外以鑰匙開啟，若僅關門而
    未轉動3段門鎖，僅門外之人不得進入，門內之人尚可拉開
    門鎖而外出，本件告訴人既未同意被告佔用該屋，已如前述
    ，是縱其未啟動3段門鎖，亦與被告是否得加以佔用無關，
    其據此圖欲卸免竊佔他人不動產之刑責，亦非的論，要不可
    採。
  (五)被告雖又辯稱因與銀行洽談買賣，經得銀行同意而佔用云云
    。然按一般人於不動產之交易買賣，於交易成立之前，通常
    不會將標的物事先交付於人，況係被告前已資力欠佳，銀行
    應不致於買賣洽談過程中同意被告遷入佔用。再依卷附之契
    約第11條所載：本件於付清尾款時同時交屋（同上偵查卷第
    27 頁），非於被告付清尾款後，告訴人不可能交付佔用，
    被告對此應有知悉。而被告明知該建物為他人所有，並未同
    意其佔用，竟仍進入屋內換鎖而佔有，其具不法所有利益之
    意圖甚明。綜上所述，本件事證明確，被告犯行堪以認定，
    應依法論科。
四、核被告乙○○所為，係犯刑法第320 條第2 項、第1 項之竊
    佔罪。另按竊佔罪乃即成犯，被告於竊佔後，犯罪行為即告
    完成，其繼續佔用之行為乃犯罪狀態之繼續，而非犯罪行為
    之繼續。而被告犯罪後，刑法第41條業已修正為「犯最重本
    刑為五年以下有期徒刑以下之罪，而受六個月以下有期徒刑
    或拘役之宣告，因身體、教育、職業、家庭之關係或其他正
    當事由，執行顯有困難者，得以一元以上三元以下折算一日
    ，易科罰金。但確定因不執行所宣告之刑，難收矯正之效，
    或難以維持法秩序者，不在此限。併合處罰之數罪，均有前
    項情形，其應執行之刑逾六月者，亦同」，於90年1 月10日
    公布，同年1 月12日施行，是被告犯後法律已有變更，比較
    新舊法，以修正後之刑法第41條第1 項較有利於被告，自應
    適用新法。
五、本案經本院審理結果，認第一審本同上之見解，適用刑法第
    2條第1項前段、第320條第2項、第1項、第41條第1項前段、
    罰金罰鍰提高標準條例第1條前段、第2條之規定，並審酌被
    告之生活狀況、品行、智識程度、其犯罪動機、目的、手段
    及犯後態度等一切情狀，量處有期徒刑3月，並諭知如易科
    罰金，以3百元折算1日之折算標準，核其認事用法尚無不合
    ，量刑亦甚妥適。檢察官循告訴人新竹國際商業銀行之請求
    上訴，其上訴意旨略以：被告竊佔期間長達4年9月，且毫無
    悔意，所得不法利益甚鉅，原審判決量刑顯然過輕等語。然
    刑之量定，乃實體法賦予法院得為裁量之事項，原審量刑時
    既已就被告竊佔時間之長短，所造成告訴人損害之程度，詳
    經考量，並審酌被告犯後態度等情狀，於法定刑內科處徒刑
    ，本院經核原審法院關於刑之量定，並無違法或顯然過輕之
    情形。上訴人及告訴人指摘原審量刑過輕，為無理由，應予
    駁回。
據上論斷，應依刑事訴訟法第455 條之1 第3 項、第368 條，判
決如主文。
本案經檢察官嵇珮晶到庭執行職務。
中    華    民    國    95    年    1     月    12    日
                  刑事第九庭  審判長 法  官 林明洲
                                     法  官 何燕蓉
                                     法  官 蘇琬能
以上正本證明與原本無異。
本件不得上訴。
                                     書記官 江世亨
中    華    民    國    95    年    1     月    12    日
論罪科刑法條
中華民國刑法第320條
(普通竊盜罪、竊佔罪)
意圖為自己或第三人不法之所有，而竊取他人之動產者，為竊盜
罪，處五年以下有期徒刑、拘役或五百元以下罰金。
意圖為自己或第三人不法之利益，而竊佔他人之不動產者，依前
項之規定處斷。
前二項之未遂犯罰之。


司法院資訊處製作；財團法人民間司法改革基金會備份。
